【裁判字號】    98,簡上,545
【裁判日期】    981230
【裁判案由】    侵權行為損害賠償
【裁判全文】
臺灣臺北地方法院民事判決             98年度簡上字第545號
上  訴  人
即被上訴人  甲○○
訴訟代理人  謝天仁律師
複代理人    吳佩玲律師
被上訴人
即上訴人    乙○○
上列當事人間請求返還房屋等事件，兩造對於中華民國98年7月
30日本院新店簡易庭98年度店簡字第781號第一審判決各自提起
上訴，本院於98年12月16日言詞辯論終結，判決如下：
    主  文
原判決關於駁回甲○○後開第二項之訴，暨訴訟費用之裁判部分
廢棄。
上開廢棄部分，確認甲○○就臺北市○○區○○路3段290號建物
之事實上處分權存在。
乙○○之上訴駁回。
第一、二審訴訟費用由乙○○負擔。
    事實及理由
一、上訴人即被上訴人甲○○（下稱甲○○）起訴主張：
  （一）上訴人前於民國70年4月13日向被上訴人即上訴人乙○
        ○（下稱乙○○）之母劉葉桂英買受其所有坐落臺北市
        文山區○○段○○段46地號土地（下稱系爭土地）及其
        上建物即門牌號碼臺北市○○路○段290號建物（下稱系
        爭建物），同時甲○○亦以臺北市○○路○段「家家社
        區」之房屋及所坐落之土地售予訴外人劉葉桂英，因甲
        ○○出售之房地總金額較高，乃由乙○○及其母劉葉桂
        英給付差價後，互相辦理所有權移轉登記，但系爭建物
        因屬違章建築而無法辦理所有權移轉登記，遂以交付為
        事實上處分權之移轉，訴外人劉葉桂英並已交付系爭建
        物予甲○○。嗣訴外人劉葉桂英前夫劉翥勝於89年2月
        間向甲○○告稱：系爭建物未辦理過戶，仍屬劉葉桂英
        所有云云，並於同年3月間直接會同里長打開門鎖，逕
        予占用，乙○○則於同年5月間占用系爭建物2樓，甲○
        ○乃訴請乙○○返還系爭建物，經鈞院以94年度簡上字
        第459號判決乙○○應將系爭建物2樓騰空返還甲○○確
        定在案，甲○○並依法強制執行。
  （二）詎乙○○於甲○○依法強制執行完畢後，復於97年12月
        間占用系爭建物全部，並稱其為系爭建物之納稅義務人
        ，係有權占用云云，然系爭建物既屬違章建築，則擁有
        事實上處分權之人，始能管領支配系爭建物，乙○○執
        課稅稅籍為認定事實上處分權人之依據，顯然有誤，甲
        ○○前持鈞院94年度簡上字第459號民事確定判決向臺
        北市稅捐稽徵處申請變更系爭建物之稅籍，卻僅獲同意
        辦理分割稅籍及變更系爭建物2樓房屋稅納稅義務人，
        經甲○○向臺灣高等行政法院提起訴訟，亦經該院以97
        年度訴字第2078號判決認甲○○應另循司法程序對乙○
        ○確認其為系爭建物1、3樓之事實上處分權人，始屬足
        以證明甲○○為系爭建物1、3樓之事實上處分權人為由
        ，而駁回甲○○之訴，茲為避免兩造間法律關係久懸未
        決，並徹底解決兩造間爭議，完成稅籍變更之考量，爰
        依民法第767條及第184條第1項前段規定選擇合併提起
        本件訴訟等語。
二、被上訴人即上訴人乙○○則以：甲○○當年購買系爭建物並
    未付清價金，故僅移轉系爭土地所有權而未變更稅籍，系爭
    建物之房屋稅迄今均由乙○○繳納，且臺灣高等行政法院96
    年度判字第228號判決亦認甲○○不得以鈞院94年度簡上字
    第459號民事判決申請變更系爭建物之稅籍，足認乙○○才
    係系爭建物之事實上處分權人，其自有權占有系爭建物等語
    置辯。
三、原審判命乙○○應將系爭建物騰空返還甲○○，並駁回甲○
    ○其餘之訴，兩造就其敗訴部分，各自提起上訴，甲○○就
    其敗訴部分之上訴聲明為：(一)原判決不利於甲○○之部分廢
    棄。(二)上開廢棄部分，確認甲○○就系爭建物之事實上處分
    權存在。乙○○之答辯聲明為：甲○○之上訴駁回。乙○○
    就其敗訴部分之上訴聲明則為：(一)原判決不利於乙○○之部
    分廢棄。(二)上開廢棄部分，甲○○在第一審之訴駁回。甲○
    ○之答辯聲明為：乙○○之上訴駁回。
四、兩造不爭執之事項：
  （一）甲○○於70年4月13日向乙○○之母劉葉桂英買受其所
        有之系爭土地及其上系爭建物，系爭土地已於70年6月8
        日完成所有權移轉登記，甲○○現為所有權人，系爭建
        物則未經保存登記，無從辦理所有權移轉登記。
  （二）系爭建物為3層樓相通之建物，僅單一稅籍及單一事實
        上處分權，房屋稅稅籍原登記為劉葉桂英名義，嗣於89
        年間起變更為乙○○名義。
  （三）乙○○曾於89年5月間占有系爭建物2樓，甲○○乃於93
        年間向本院訴請乙○○返還建物2樓，經本院以94年度
        簡上字第459號判決乙○○應將系爭建物2樓騰空返還甲
        ○○確定，並經本院民事執行處於95年間強制執行完畢
        （案號：95年度執字第24288號），乙○○復於97年12
        月間起占用系爭建物1至3樓全部。
五、本件之爭點為：
  （一）甲○○提起本件確認之訴有無確認利益？
  （二）甲○○是否為系爭建物之事實上處分權人？
  （三）甲○○請求乙○○騰空返還系爭建物，有無理由？
六、得心證之理由：
  （一）甲○○提起本件確認之訴有無確認利益？
        按確認法律關係之訴，非原告有即受確認判決之法律上
        利益者，不得提起之，民事訴訟法第247條第1項定有明
        文。又所謂即受確認判決之法律上利益，係指法律關係
        之存否不明確，原告主觀上認其在法律上之地位有不安
        之狀態存在，且此種不安之狀態，能以確認判決將之除
        去者而言，若縱經法院判決確認，亦不能除去其不安之
        狀態者，即難認有受確認判決之法律上利益（最高法院
        52年臺上字第1240號判例可資參照）。經查，甲○○主
        張其就系爭建物擁有事實上處分權乙節，既為乙○○所
        否認，則系爭建物之事實上處分權究否甲○○所擁有，
        甲○○就系爭建物有無排除他人侵害之權能之法律上地
        位陷於不安定狀態，而此種不安之狀態，能以確認判決
        將之除去，是其提起本件確認訴訟，自有即受確認判決
        之法律上利益。
  （二）甲○○是否為系爭建物之事實上處分權人？
      1.按確定判決之既判力，固以訴訟標的經表現於主文判斷
        事項為限，判決理由雖無既判力，但法院於確定判決理
        由中，就訴訟標的以外當事人所主張之重要爭點本於當
        事人辯論之結果已為判斷時，除有顯然違背法令，或當
        事人已提出新訴訟資料足以推翻原判斷之情形外，同一
        當事人就與該重要爭點有關所提起之他訴訟，不得再為
        相反之主張，法院亦不得作相反之判斷，以符民事訴訟
        上誠信原則，此即學理上所謂爭點效、禁反言原則（最
        高法院88年度臺上字第2230號、91年度臺上字第790 號
        裁判參照）。
      2.經查，甲○○前於93年間訴請乙○○返還房屋事件，經
        本院以94年度簡上字第459號判決乙○○應將系爭建物
        2樓騰空返還甲○○確定，有上開民事確定判決在卷可
        稽（見原審卷第35至42頁），並經本院依職權調閱上開
        卷宗查明無訛，又該確定判決理由欄載明：「劉翥勝（
        即乙○○之父）自交付系爭建物至89年間再度占有系爭
        建物期間長達10餘年，竟從未催告上訴人（即甲○○）
        給付賸餘未付價金，亦未請求上訴人返還系爭建物，實
        與常情不符。況劉翥勝於該案自承73年後因上訴人所經
        營公司利潤很低即未繼續承作該公司業務，此時劉翥勝
        願無償借用系爭建物予上訴人之原因既不存在，劉翥勝
        卻仍任其使用系爭建物達十餘年之久，亦與常情有違。
        再上訴人自劉翥勝交付系爭建物使用後，除自己使用一
        段期間外，其後即先後出租予他人使用，劉翥勝並自71
        年間即得知上訴人將系爭建物出租他人收取租金一節，
        為劉翥勝於該案件所自承（臺灣臺北地方法院檢察署91
        年度偵續一字第69號偵查卷宗第35頁、本院92年度易字
        第1189號刑事卷宗一第45頁），而該案證人蔡坤昭亦於
        本院刑事庭證稱：伊自75年間起至79年間向上訴人承租
        系爭建物開立藥局，承租期間未曾看過劉翥勝，亦未遇
        任何人向伊表示為系爭建物之所有權人，後因買隔壁房
        屋而停止租用系爭建物，迄89年間才見過劉翥勝至該處
        走動並表示系爭建物為其所有，之前未見過劉翥勝等語
        （本院92年度易字第1189號刑事卷一第131至136頁）。
        劉翥勝明知上訴人未依約給付全部價金，且擅自出租予
        他人收取租金得利情形下，劉翥勝於該段10餘年期間均
        未曾循任何途逕請求上訴人給付價金或返還系爭建物，
        足見劉翥勝於70年間交付系爭建物確係基於買賣契約而
        交付，上訴人主張已取得系爭房屋之事實上處分權一節
        為可取」等語，足見前案確定判決已認定甲○○已受讓
        取得系爭建物之事實上處分權，乙○○於本件訴訟既未
        能提出新訴訟資料足以推翻上開判決理由，揆諸前開說
        明，本院即不得為相反之認定或判斷，自應受前案爭點
        效之拘束，是以，甲○○主張其擁有系爭建物之事實上
        處分權乙節，應為可採。
  （三）甲○○請求乙○○騰空返還系爭建物，有無理由？
      1.按因故意或過失不法侵害他人之權利者，負損害賠償之
        責任，民法第184條第1項前段定有明文。又以無權占有
        為原因，請求返還房屋者，如占有人以非無權占有為抗
        辯，房屋所有權人或事實上處分權人對其房屋被無權占
        有之事實無舉證責任，而應由占有人就其取得占有係有
        正當權源之事實證明之。
      2.經查，乙○○抗辯其就系爭建物為有權占有乙節，固據
        提出系爭建物稅籍資料及90至97 年度全期房屋稅繳納
        證明書等件為證（見原審卷第65 至74頁），惟房屋稅
        稅籍僅係作為稅捐稽徵機關課徵稅捐之依據，並非認定
        真正所有權人或事實上處分權人之唯一依據，是尚不能
        僅以系爭建物房屋稅稅籍登記為乙○○名義，即謂其為
        系爭建物之事實上處分權人，而有權占有系爭建物，此
        外，乙○○復未能舉證證明其於97年12月間起再度占有
        系爭建物有何正當權源，則其抗辯係有權占有系爭建物
        云云，即非可採。又甲○○對系爭建物既有事實上處分
        權，業如前述，則乙○○無權占有系爭建物，顯係侵害
        甲○○對系爭建物之使用、收益等事實上處分權能，從
        而，甲○○依民法第184條第1項前段規定，請求乙○○
        騰空返還系爭建物，為有理由，應予准許。甲○○依侵
        權行為法律關係所為之請求，既為有理由，則其另依民
        法第767條規定請求部分，即無庸再予審酌，附此敘明
        。
七、綜上所述，甲○○既為系爭建物之事實上處分權人，且乙○
    ○為無權占有，則甲○○請求確認其就系爭建物之事實上處
    分權存在，並請求乙○○騰空返還系爭建物，均為有理由，
    應予准許。原審就上開應予准許部分為甲○○敗訴之判決，
    尚有未洽，甲○○上訴意旨指摘原判決此部分為不當，求予
    廢棄改判，為有理由，應予准許，至乙○○上訴部分，原審
    為乙○○敗訴之判決，核無違誤，乙○○仍執前詞指摘原判
    決不當，求予廢棄改判，為無理由，應予駁回。
八、本件事證已臻明確，兩造其餘攻擊防禦方法及所提證據，核
    與本件判決結果不生影響，爰不另一一論述，附此敘明。
九、據上論結，本件甲○○之上訴為有理由，乙○○之上訴為無
    理由，依民事訴訟法第436條之1第3項、第450條、第449條
    第1項、第78條，判決如主文。
中    華    民    國    98    年    12    月    30    日
                  民事第二庭    審判長法官  張松鈞
                                      法官  郭顏毓
                                      法官  鍾素鳳
以上正本係照原本作成。
本判決不得上訴。
中    華    民    國    98    年    12    月    30    日
                                    書記官  林玗倩

司法院資訊處製作；財團法人民間司法改革基金會備份。
